【裁判字號】    98,上,906
【裁判日期】    991124
【裁判案由】    侵權行為損害賠償
【裁判全文】
臺灣高等法院民事判決                   98年度上字第906號
上  訴  人  甲○○
被 上 訴人  丙○○
兼法定代理
人          乙○○
兼法定代理
人及訴訟代
理人        丁○○
上列當事人間請求侵權行為損害賠償事件，上訴人對於中華民國
98年6月15日臺灣板橋地方法院97年度訴字第2196號第一審判決
提起上訴，並為訴之追加，本院於99年10月27日言詞辯論終結，
判決如下：
    主  文
原判決除確定部分外，關於駁回上訴人後開第二項之訴部分，及
訴訟費用之裁判均廢棄。
被上訴人應再連帶給付上訴人新台幣肆萬貳仟伍佰捌拾捌元，及
自民國九十七年九月二日起，至清償日止，按週年利率百分之五
計算之利息。
其餘上訴及追加之訴並該部分假執行之聲請均駁回。
第一、二審及追加之訴訴訟費用，除確定部分外，由被上訴人連
帶負擔百分之二，餘由上訴人負擔。
    事實及理由
一、按在第二審為訴之變更或追加，非經他造同意，不得為之，
    但請求之基礎事實同一、擴張或減縮應受判決事項之聲明者
    ，不在此限，民事訴訟法第446條第1項、第255條第1項第2
    、3款定有明文。查上訴人於原審請求被上訴人應連帶賠償
    醫療費用新臺幣（下同）1萬0,137元【即民國（下同）至97
    年8月6日之自付醫療費用】、減少12個月勞動能力損失43萬
    2,000元、慰撫金300萬元，共344萬2,137元，經原審判命被
    上訴人應連帶賠償上訴人減少勞動能力損失8萬0,499元、慰
    撫金15萬元，扣除上訴人應負擔30%之過失責任及被上訴人
    曾支付上訴人慰問金6,000元，計15萬5,349元【元以下四捨
    五入（下同），計算式：（80,499+150,000）×(1-30%）-6
    ,000=155,349】，並駁回上訴人其餘之訴；上訴人不服，於
    98年7月29日提起上訴，除聲明請求廢棄原判決不利於其之
    部分外，被上訴人應再連帶賠償醫療費用及車資3萬2,926元
    （包括至98年7月14日之自付醫療費用及往返車資）、減少
    17個月勞動能力損失61萬0,901元、慰撫金150萬元（見本院
    卷(一)9-10頁），嗣於98年11月26日、99年8月2日分再請求被
    上人應連帶賠償其醫療費用及車資18萬6,032元【包括自98
    年7月24日起至98年11月12日止之自付醫療費用、往返車資
    ，及自97年2月19日起至98年11月12日止之全民健康保險給
    付之醫療費用（下稱健保負擔）、上訴人年滿70歲及有身心
    障礙手冊優免金額（下稱優免金額），見本院卷(一)第108頁
    ）】、2萬6,666元（包括自98年12月14日起至99年6月4日止
    之自付醫療費用、往返車資、健保負擔、優免金額，見本院
    卷(二)第23、25頁），合計上訴人再請求被上訴人連帶給付
    235 萬6,525元（即3萬2,926元＋61萬0,901元＋150萬元＋
    18萬6,032元＋2萬6,666元）本息，其中車資部分核屬基於
    同一車禍基礎事實所為之請求，其餘部分核屬擴張醫療費用
    、減少勞動能力，及減縮慰撫金等應受判決事項之聲明，依
    上開規定，均無庸得被上訴人之同意，應予准許。
二、上訴人起訴主張：被上訴人丙○○係未成年人，於97年2月1
    9日晚上9時40分許，無照騎乘車號696-戊○○號重型機車，沿
    臺北縣己○市○○路○段往2段方向直行至庚○路3段165號前
    時，本應注意車前狀況，且未領取駕駛執照不得騎乘機車，
    而依當時天候晴朗，夜間照明光線充足，路面乾燥無缺陷與
    障礙物及視距良好等情況，其並無不能注意之情事，竟疏未
    注意撞擊辛○○捷運公車站騎樓邊正等候搭公車之上訴人右
    側身體，致使上訴人受有右側第3至7節肋骨骨折、胸壁挫傷
    、右側創傷性血胸及腦震盪、右側背部瘀傷等傷害，被上訴
    人丙○○趁上訴人倒地及欲報警處理時，竟騎機車逃逸，顯
    然已有識別能力，而被上訴人丁○○、乙○○為被上訴人丙
    ○○之法定代理人，顯有監督疏懈之情，爰依民法第184條
    第1項、第187條第1項、第193條第1項及第195條第1項規定
    ，求為命被上訴人應連帶給付上訴人344萬2,137元，及自起
    訴狀繕本送達翌日起至清償日止，按年息百分之5計算利息
    之判決。原審判決被上訴人應連帶給付上訴人15萬5,349元
    本息，並為准、免假執行之宣告，而駁回上訴人其餘之請求
    ，上訴人就其敗訴部分不服，提起上訴，並為訴之變更、追
    加如上。並上訴及追加聲明：(一)原審判決不利於上訴人部分
    廢棄。(二)上開廢棄部分，被上訴人應再連帶給付上訴人235
    萬6,525元，及自起訴狀繕本送達翌日起至清償日止，按年
    息百分之5計算之利息。(三)願供擔保，請准宣告假執行（被
    上訴人就其敗訴部分未據聲明不服，已告確定）。
三、被上訴人則以：上訴人於本件車禍事故發生前違法穿越馬路
    ，於其行至外側車道之公車停等區○○○○道間發生碰撞，
    非上訴人所稱其係於馬路邊等公車，而上訴人違規行走於車
    道上，於本件事故之發生顯然與有過失，且應承擔較大之責
    任。另自事故發生日起至97年3月19日止，被上訴人除未陪
    同上訴人於97年2月20、29日去醫院及於同年3月5日自醫院
    返家外，所餘期日皆由被上訴人接送上訴人往返醫院，代為
    給付醫療費用，並致送醫藥費5,000元；且被上訴人僅需負
    擔至97年3月19日止之醫療費用，至上訴人因心臟肥大、二
    尖瓣疾患、五十肩等疾病，支出心臟內科、眼科、腸胃內科
    、復健科、內分泌科之醫療費用及各次就診車資，均與本件
    事故無直接關係。另上訴人往來警察局與調解委員會之車資
    亦與本件車禍無關。又依財團法人佛教慈濟綜合醫院臺北分
    院（下稱慈濟醫院）胸腔外科主治醫師壬○○說明肋骨骨折
    一般約8週即可復原，老年人稍長約10至12週，且若非重力
    勞動者，一般活動均不受影響，本件事故並不影響上訴人一
    般活動及賣彩券營生，被上訴人並同意以上訴人個人歷年販
    賣彩券最高所得平均值累計3個月為賠償金。復以被上訴人
    丙○○係高中學生，被上訴人丁○○、乙○○皆已退休，均
    無收入，被上訴人丁○○名下不動產亦負有3,100萬元之債
    務，又上訴人除肋骨骨折外，其餘血糖、血壓、膽固醇之變
    化均與車禍無直接關聯，而與上訴人年紀較有關係，且因本
    件傷害之一般不適短期均會復原，故上訴人請求之慰撫金數
    額實屬過高，並應扣除被上訴人前已支付之慰問金6,000元
    ；另被上訴人已就原審判決金額辦理清償提存等語，資為抗
    辯。並答辯聲明：上訴及追加之訴均駁回。
四、兩造不爭執事項：
  (一)被上訴人丙○○於上述時地無照駕駛車號696-戊○○重型機車
    ，疏未注意車前狀況且超速而與上訴人發生碰撞事故，致上
    訴人受有右側第3至7節肋骨骨折、胸壁挫傷、右側創傷性血
    胸及腦震盪等傷害，且未等上訴人送醫即自行離開現場（見
    原審卷(二)第64頁）等情，並經本院調閱臺灣板橋地方法院97
    年度少調字第516號卷宗核閱無訛，有臺灣板橋地方法院97
    年度少護字第553號少年法庭裁定理由書節影本可憑（見本
    院卷(一)第146頁）。
  (二)被上訴人因本事故已給付上訴人醫療費5,000元及慰問金6,0
    00元（見本院卷(一)第53頁反面）。
五、上訴人主張其遭已具識別能力之未成年人即被上訴人丙○○
    撞傷，而被上訴人丁○○、乙○○為被上訴人丙○○之法定
    代理人，除原審判決15萬5,349元本息外，被上訴人應再連
    帶賠償其損害235萬6,525元本息等情，為被上訴人所否認，
    並以前揭情詞置辯。是本件爭點厥為(一)上訴人得請求侵權行
    為損害賠償之範圍？(二)上訴人是否與有過失？(三)被上訴人依
    原審判決金額所為提存是否已生清償效力？爰析述如下：
六、有關上訴人得請求侵權行為損害賠償之範圍部分：
  (一)按故意或過失，不法侵害他人權利者，負損害賠償責任。無
    行為能力人或限制行為能力人，不法侵害他人之權利者，以
    行為時有識別能力為限，與其法定代理人負損害賠償責任。
    不法侵害他人身體或健康者，對被害人因此減少或喪失之勞
    動能力或增加生活上之需要時，應負損害賠償責任。不法侵
    害他人身體、健康、名譽、自由、信用、隱私、貞操，或不
    法侵害其他人格法益而情節重大者，被害人雖非財產上之損
    害，亦得請求賠償相當之金額。民法第184條第1項前段、第
    187條第1項前段、第193條第1項、第195條第1項前段分別定
    有明文。上訴人主張被上訴人丙○○因過失不法侵害上訴人
    之身體，被上訴人丙○○係79年10月11日生（見本院卷(一)第
    146頁臺灣板橋地方法院97年度護字第553號少年法庭宣示裁
    定理由書節影本所載），肇事時係限制行為能力人，被上訴
    人丁○○及乙○○則為被上訴人丙○○之法定代理人，為兩
    造所不爭，依上開規定，上訴人請求被上訴人連帶負損害賠
    償責任，洵為正當。
  (二)上訴人請求醫療費用及相關往返車資部分：
  1.上訴人請求因被上訴人丙○○過失不法侵害行為致受傷而支
    出醫療費用及其往返車資部分，業據其提出醫療費用單據為
    證，然被上訴人抗辯上訴人所提出醫療費用單據或為其代墊
    支出，或為與本件車禍無關等語。
  2.查經本院將上訴人所提之急診檢傷護理評估紀錄表、急診病
    歷、診斷證明書及部分醫療費用收據向各該醫院查詢該醫療
    費用收據是否為上訴人治療本件車禍所受傷害之必要費用（
    見本院卷(一)第80-85之12頁），其中天主教耕莘醫院（下稱
    耕莘醫院）函覆稱:上訴人於97年6月13日至98年10月19日間
    皆因糖尿病及相關疾病至該院內分泌科門診，與傷害無關等
    語（見本院卷(一)第126頁）；寅○醫院函覆稱：上訴人於97
    年5月19日至97年8月25日間之5件醫療費用均為內科相關疾
    病，非傷害所產生之必要費用等語（見本院卷(一)第100頁）
    ；另慈濟醫院、國立臺灣大學醫學院（下稱臺大醫院）、國
    防醫學院三軍總醫院（下稱三軍總醫院）函覆如附表1、2、
    3註所載，臺大醫院及三軍總醫院之醫療費用均屬必要如附
    表2、3所示，至慈濟醫院之醫療費用部分為必要、部分為非
    必要如附表1所示；至己○癸○中醫診所（下稱癸○診所）
    雖函復認該診所自98年3月23日至98年6月11日（見本院卷(一)
    第85之9頁-第85之12頁之醫療費用收據）對上訴人所為之治
    療均係針對本件車禍受傷等情（見本院卷(一)第86頁），然依
    上訴人於97年11月3日就診之慈濟醫院神經科、復建科函覆
    可知上訴人於就診時稱於97年11月2日跌倒，臨床上無法分
    辨97年11月3日以後之疼痛為第1次傷害（即本件車禍之傷害
    ）或第2次傷害（即97年11月2日上訴人跌倒之傷害），亦無
    法判定兩次受傷之關聯性等情（見本院卷(二)第3頁反面、第4
    頁），則上訴人於97年11月2日跌倒後隨即就醫之診療醫師
    尚無法判斷97年11月3日以後上訴人之就診是否與本件車禍
    有關，則上訴人於該次跌倒後4個多月即自98年3月23日起至
    同年6月11日止（見本院卷(一)第85之9頁-第85之12頁）始前
    往就診之癸○診所如何能判斷其係醫治上訴人因本件車禍所
    受之傷害，是癸○診所函覆上訴人於其診所就診屬本件車禍
    之必要費用，要非無疑，上訴人主張此部分之醫療費用為本
    件車禍之必要費用，自不足取。上訴人另主張伊於車禍前身
    體未有任何不適，伊因本件車禍受有頭部外傷、腦震盪而波
    及伊之眼睛及神經，故有關眼科及神經內科之醫療費用應與
    本件車禍有關，另上訴人因本件事故原於慈濟醫院新陳代謝
    科看診，嗣轉至耕莘醫院繼續就診，慈濟醫院新陳代謝及內
    分泌科函覆肯認上訴人之就診與本件車禍傷害有關，然耕莘
    醫院卻謂無關，即有違誤，又伊因本事故受有肋骨及血胸之
    傷害，自當影響心臟，慈濟醫院心臟內科回函表示97年8月
    18日、9月24日、10月25日3次就診為必要費用，為何其後之
    診療非為必要云云。惟查依附表1註所載慈濟醫院之眼科、
    心臟內科之函復內容可知醫師已針對本次車禍對上訴人所為
    傷害是否罹患該科診治之相關疾病為必要之檢查及評估，並
    已區分該檢查及評估之醫療費用與本件車禍有關而為必要費
    用，其餘上訴人於該科所為之診療與本件車禍無關，是上訴
    人未詳閱函文內容逕以該科診療費用部分與本件車禍有關、
    部分無關質疑該函文之正確性，自有違誤；又慈濟醫院新陳
    代謝及內分泌科固認上訴人於該科之就診與本件車禍有關，
    然是否係上訴人所主張之因本件車禍受到驚嚇而罹患糖尿病
    並就診，未見上訴人舉證以實其說，且依慈濟醫院心臟內科
    如附表1註之函覆，亦可知該科對上訴人血糖之治療與本件
    車禍無關，再以耕莘醫院之函覆係針對本院就本件車禍與其
    診治是否相關所為之回覆，已如前述，則上訴人主張其在耕
    莘醫院所為之診療係接續原在慈濟醫院新陳代謝及內分泌科
    屬本件車禍必要之治療，而屬必要費用，尚不足採。又上訴
    人因本件車禍已於97年2月27日開立診斷證明書，並將該診
    斷證明書提出於本院作為訴訟之用，有是日慈濟醫院醫療費
    用收據、診斷證明書可憑（見原審調字卷第23、11頁），而
    屬必要費用，至上訴人其餘有關因開立診斷證明書所支付者
    如附表1備註欄所載，核非必要費用，上訴人請求此部分之
    醫療費用，自不足取。至被上訴人抗辯上訴人於97年3月19
    日以後之醫療費用均與本件車禍無關，亦不足取。
  3.次查被上訴人抗辯上訴人自97年2月19日起至同月27日止、
    97年3月12、19日在慈濟醫院之就醫由其代付醫療費用等語
    （見原審訴字卷第24頁），業經上訴人自認在卷（見原審訴
    字卷第23、63頁），雖上訴人事後主張被上訴人僅支付至97
    年2月27日在該院就診之醫療費用共計1,581元（見本院卷(一)
    第9頁），惟上訴人未舉證證明其於原審所為之自認與事實
    不符並撤銷之，自仍生自認之效力，上訴人事後否認部分被
    上訴人代付之醫療費用，自不足取。是被上訴人業已代付醫
    療費用如附表1記載「已付」部分。
  4.又查被上訴人對上訴人主張其往返慈濟醫院之車資為150元
    ，至對其他醫院之車資不瞭解等語（見本院卷(一)第54頁）；
    而上訴人主張其往返臺大醫院、三軍總醫院之車資分別為42
    0元、320元，以上訴人居住之台北市○○區○○街與該2醫
    院間之距離，經核尚屬相當，上訴人請求屬必要醫療之往返
    車資如附表1、2、3之必要車資所示，逾此部分之請求，即
    屬無據。
  5.再查上訴人主張如附表1、2、3所示為必要醫療時因其年滿
    70歲及持有身心障礙手冊優免金額亦屬醫療費用等語。查上
    訴人係25年4月1日生，並持有臺北市政府核發之身心障礙手
    冊，有該手冊可憑（見原審調字卷第33頁），是上訴人主張
    其係因此而受有醫療費用之優免，自屬可取。而此部分之優
    免乃屬社會福利，其利益不應由加害人享有，是上訴人自得
    請求被上訴人給付其因本件車禍所受必要醫療時因優免未實
    際支付之費用如附表1、2、3所示。
  6.綜上，本院認上訴人得請求歷次必要就診自費、優免之醫療
    費用及往返車資如附表1、2、3所示，共計1萬7,983元（即
    15,433+1,190+1,360=17,983）。
  7.上訴人再主張如附表所示為必要醫療時由全民健康保險負擔
    費用亦屬醫療費用云云。按全民健康保險法第82條規定：保
    險對象因汽車交通事故，經本保險提供醫療給付者，本保險
    之保險人得向強制汽車責任保險之保險人代位請求該項給付
    。全民健康保險法為保險法之特別法，依特別法優於普通法
    之原則，上開82條之規定應優先於保險法第135條、第103條
    之規定而為適用。從而全民健康保險之被保險人因汽車交通
    事故經全民健康保險提供醫療給付者，全民健康保險之保險
    人得向強制汽車責任保險之保險人代位請求該項給付。而依
    強制汽車責任保險法第30條規定，於該範圍內，加害人或強
    制汽車責任保險之被保險人之受賠償額因得扣除而免除。從
    而全民健康保險之被保險人對於加害人之損害賠償請求權亦
    因而喪失（最高法院89年度台上字2014裁判意旨參照）。查
    本件上訴人請求如附表所示屬為本件車禍必要醫療費用中之
    健保負擔部分，屬因汽車交通事故經全民健康保險提供醫療
    之給付，依前開意旨，上訴人之請求權喪失，是上訴人此部
    分之請求，自屬無據。
  (三)有關上訴人請求其餘必要費用部分：
  1.上訴人主張其因本件車禍先後於97年3月8、10、11日往返台
    北縣政府己○分局每次170元之車資，及97年4月8日往返調
    解員會之車資175元部分，為被上訴人所否認。查上訴人除
    未提出支付前開車資之收據以證明外，且該往返警局、調解
    委員會之車資，核非本件車禍之必要費用，上訴人此部分請
    求，自不足取。
  2.上訴人另主張其於98年4月21日因本件車禍所受傷害支付保
    健醫療墊子50元，並提出該收據為憑（見本院卷(一)第31頁）
    。惟查依附表1、2、3所示，迄98年4月21日時上訴人已無再
    就本件車禍為必要之醫療，則是日上訴人所支付之墊子費用
    ，自難認與本件車禍所受傷害有關，上訴人此部分之請求，
    自不足取。
  (四)有關上訴人請求減少勞動能力部分：
  1.上訴人主張其因本件車禍肋骨骨折於97年6月10日仍在三軍
    總醫院就診，另胸腔之傷於97年8月2日仍在慈濟醫院看診，
    並持續接受復健至98年10月，且伊工作損失額之計算應含伊
    子子○○、丑○○之彩券銷售額，而以每月3萬9,250元計算
    所得，並乘以減少勞動能力17個月，共66萬7,250元云云，
    為被上訴人否認，並以上詞抗辯。
  2.查依慈濟醫院97年12月15日函覆主治醫師關於上訴人病情之
    說明：「病患於97年2月19日受傷至急診就醫，因主訴疼痛
    導致無法自理生活，故於97年2月29日住院，97年3月5日出
    院。97年4月16日曾至胸腔外科門診就診，胸部Ｘ光顯示其
    斷裂之肋骨已癒合且無殘留之併發症。依據正常醫理研判，
    肋骨骨折約需6至8週即可癒合，之後便可逐步恢復工作。然
    患部殘存疼痛乃神經刺激所引起，並無有效之治療。至於此
    疼痛是否會影響病患之販賣公益彩券，乃其主觀之研判，無
    法純就醫理加以診斷」等情（見原審訴字卷第54頁），本院
    審酌上訴人係25年4月1日生，如前所述，於車禍事故97年2
    月19日發生當時為已71歲之老年人，其所受傷害及疼痛自將
    影響其正常工作能力，參酌前述主治醫師就肋骨骨折約需6
    至8週之癒合時間，及被上訴人同意以3個月計算其減少工作
    能力期間（見原審訴字卷第25頁），本院認上訴人得請求減
    少勞動能力期間應以3個月期間為合理。雖上訴人提出慈濟
    醫院97年9月24日心臟內科、同年10月13日復健科之診斷證
    明書及癸○診所98年5月13日之診斷證明書（見本院卷(一)第
    35-36頁）、慈濟醫院函覆之上訴人病情說明書（見原審訴
    字卷第48頁），及上訴人仍繼續就診之事實，主張其未能工
    作之期間達17個月云云；然觀諸前開診斷證明書及就診事實
    ，僅能證明上訴人所罹患之疾病並繼續就診之事實，尚不足
    以證明就診當時仍屬不能從事販賣彩券之工作，況且慈濟醫
    院函覆之上訴人病情說明書（見原審訴字卷第48頁）亦明載
    其未能明確答覆上訴人是否可從事販賣彩券之工作，是上訴
    人並未能舉證證明其因本件車禍未能工作達3個月以上，準
    此，上訴人主張其受有17個月之勞動能力損失，自不足取。
  3.次查依上訴人自96年1月1日起，至96年12月31日止之銷售所
    得為32萬2,000元，有上訴人提出之96年度立即型彩券經銷
    商銷售證明為憑（見原審訴字卷第71頁），故本院認上訴人
    每月所得應為2萬6,833元計算（即322,000÷12＝26,833，
    元以下四捨五入），是上訴人請求減少勞動能力3個月期間
    之工作損失共計8萬0,499元（26,833×3＝80,499）為有理
    由，逾此部分之請求，非屬有據。至上訴人另主張子○○為
    多重重度智障及肢障兒、丑○○為多重極重度聲障及智障兒
    ，渠2人均無能力自行銷售彩券，上訴人每月所得應加計渠2
    人之銷售所得，並提出子○○、丑○○之身心障礙手冊及渠
    2人96年度立即型彩券經銷商銷售證明為憑（見原審調字卷
    第39、40頁、訴字卷第71、72頁）；惟依上訴人所提出之公
    益彩券電腦型彩券經銷商備取人員遞補通知書（見原審訴字
    卷第73頁）所載，經銷商需完成教育訓練等始得開始銷售彩
    券等情，則依上訴人所提出之前開子○○、丑○○之銷售證
    明，可知渠2人係經銷商並已為彩券之銷售，應認渠2人已完
    成教育訓練而得自行銷售之，而上訴人復未能舉證子○○、
    丑○○未能獨自銷售彩券而需由上訴人代行，上訴人主張登
    記於子○○、丑○○之銷售所得應納入計算其每月所得，尚
    不足取。
  (五)有關上訴人請求精神慰撫金部分：
    上訴人因被上訴人丙○○之過失不法侵害行為，致身體受有
    右側第3至7節肋骨骨折、胸壁挫傷、右側創傷性血胸及腦震
    盪、右側背部瘀傷等傷害，且上訴人係71歲之老年人，並因
    輕度肢障，領有身心障礙手冊，受有如上之傷害，其精神上
    自受有相當之痛苦，其依民法第195條規定，請求非財產上
    損害賠償，自屬有據。本院審酌上訴人係70歲以上為輕度肢
    障之老年人，配偶巳○為榮民，其2子子○○、丑○○均為
    重度及極重度多重障礙，暨上訴人肋骨骨折約需6至8週癒合
    ，且於癒合後患部殘存疼痛係神經刺激所引起，並無有效之
    治療，有上訴人提出榮民證及身心障礙手冊影本等件為證（
    見原審調字卷第38-40頁）及前開慈濟醫院主治醫師對上訴
    人病情之說明（見原審訴字卷第54頁），而被上訴人丙○○
    事發時係高中生，被上訴人丁○○及乙○○均係大學畢業，
    目前已退休（見原審訴字卷第23頁），及卷附兩造財產資料
    明細（見原審訴卷第12-20、37-42頁）等一切情狀，認上訴
    人請求精神慰撫金300萬元，尚嫌過高，應以20萬元為允適
    。
  (六)基上：上訴人得請求之金額合計為29萬9,826元（17,983＋
    ＋80,499＋200,000＝298,482）。
七、有關上訴人是否與有過失部分：
  (一)被上訴人抗辯上訴人於本件車禍事故發生前違法穿越馬路，
    於上訴人違規行至外側車道之公車停等區○○○○道間發生
    碰撞，於本件事故之發生顯然與有過失等語，為上訴人所否
    認，並主張已過完馬路而靠近騎樓水溝蓋附近遭撞云云。
  (二)查被上訴人丙○○於警訊時陳稱：「當時我騎乘696-戊○○號
    重機車從北市○○○路到己○市○○路，我行駛於庚○路慢
    車道，途經己○市○○路○段165號前，發現一個老婆婆在
    我車道前方向中央安全島方向步行，因我左側車道有汽車，
    故我往路邊騎樓方向閃避對方（即上訴人），但仍因我機車
    左手把擦撞到甲○○肇事」等語（見臺灣臺北地方法院97年
    度少調字第231號卷第6頁）。上訴人於警訊時亦陳稱：「當
    時我步行沿庚○路雙號處（往台北方向）步行穿越馬路走到
    對向單號處，當時我已經走到對面（庚○路單號處公車停車
    處時），一輛696-戊○○號重機車（庚○路往午○路方向）直
    行，於上述時間、地點由我後方撞及致我受傷…。我右側身
    體被撞」等語（見臺灣臺北地方法院97年度少調字第231號
    卷第12頁）；另證人即事發時騎在被上訴人丙○○後方之辰
    ○○於少年法庭訊問時證稱：「（問：被害人（即上訴人）
    被撞倒地，他倒地的位置在何處？）從寅○往己○方向，在
    公車停車格外靠近停車格的地方，少年（即被上訴人丙○○
    ）的機車在水溝蓋那邊。」、「（問：你當時所看到在你前
    方發生的情形，事故的行人及機車方相對位置是誰比較靠近
    公車站牌？）一定是機車，機車撞到被害人後往右邊行進而
    倒下，相對位置是行人在左、機車在中間、騎樓在右邊」等
    語（見臺灣板橋地方法院97年度少調字第516號卷第54、55
    、56、59頁），上訴人於少年法庭亦稱事故發生時伊往己○
    方向步行中等語（見臺灣板橋地方法院97年度少調字第516
    號卷第33頁），再參酌事故發生後第一時間由現場附近之店
    員以手機拍下被上訴人卯○○扶起機車時與人交談之照片（
    見臺灣板橋地方法院97年度少調字第516號卷第39、38頁）
    及交通事故現場圖（見臺灣臺北地方法院97年度少調字第23
    1號卷第21頁）所顯示被上訴人丙○○騎乘之機車發生碰撞
    後倒地刮地痕起點為公車停車格內靠內側車道往停車格中間
    延伸等情，顯見上訴人當時確係步行在公車停車格外靠快車
    道之慢車道上與被上訴人丙○○所騎乘之機車發生碰撞事故
    至明。本院審酌上訴人為行人未靠路邊而行走於公車停車格
    外靠快車道之慢車道上致與超速疏於注前車前狀況之被上訴
    人丙○○騎乘之機車相碰撞肇事，認上訴人之過失比例為30
    %，被上訴人丙○○之過失比例為70%。上訴人主張其係在靠
    近騎樓之水溝蓋附近遭撞云云，核與前開事故發生後第一時
    間拍下之照片及交通事故現場圖所示機車倒地刮地痕起點推
    算及證人辰○○所述之撞擊地點不符，自不足取。
  (三)按損害之發生或擴大，被害人與有過失者，法院得減輕賠償
    金額，或免除之。民法第217條第1項定有明文。本件上訴人
    對於損害之發生亦需負30%之過失責任，已如前述，則經過
    失相抵後，故上訴人得請求之損害賠償額為20萬9,878元（
    298,482×0.7＝208,937，元以下四捨五入），又被上訴人
    丙○○曾支付醫療費用5,000元及慰問金6000元予上訴人，
    為上訴人所不爭，如前所述，再扣除此數額後，則本件上訴
    人得請求賠償之金額，應為19萬7,937元（208,937－5,000
    －6,000=197,937），逾此部分之請求，非有理由。
八、有關被上訴人依原審判決金額所為提存是否已生清償效力部
    分：
    按債務人無為一部清償之權利，此觀民法第318條第1項規定
    自明。又債務人非依債務本旨實行提出給付者，不生提出之
    效力，為同法第235條所明定。若債務人僅提出給付之一部
    ，除別有規定外，不得謂為依債務本旨提出，自不生提出之
    效力。惟不依債務本旨之提存，仍不生清償之效力（最高法
    院83年度台上字第903號裁判意旨參照）。查上訴人得請求
    被上訴人連帶給付元，已如前述，被上訴人依原審判決金額
    15萬5,349元及其利息所為之提存，為一部清償，依前開意
    旨尚不生清償之效力，被上訴人抗辯其已清償本件債務，自
    不足取。
九、綜上所述，上訴人基於侵權行為法律關係請求被上訴人連帶
    給付19萬7,937元，及自起訴狀繕本送達翌日即97年9月2日
    （見原審調字卷第45頁之送達證書）起至清償日止，按年息
    5%計算之利息，為有理由，應予准許，逾此範圍之請求，非
    有理由，應予駁回。又上訴人勝訴部分，因未逾被上訴人得
    上訴第三審之利益，被上訴人不得上訴，經本院判決，即告
    確定，上訴人陳明願供擔保准為假執行之宣告即無必要；至
    上訴人敗訴部分，其假執行之聲請失所附麗，應併予駁回。
    就上開應予准許部分，原審僅判命被上訴人應連帶給付15萬
    5,349萬元本息而駁回上訴人其餘4萬2,588元本息之請求，
    尚有未洽，上訴意旨求予廢棄改判，為有理由，爰由本院就
    原判決該部分予以廢棄，改判如主文第2項所示。至於上訴
    人之請求不應准許部分，原審為上訴人敗訴之判決，並駁回
    其假執行之聲請，經核於法並無不合，上訴意旨求予廢棄改
    判，為無理由，應駁回其上訴。另上訴人其餘追加醫療費用
    、減少勞動能力損失及車資部分，為無理由，應併予駁回。
十、兩造其餘之攻擊、防禦方法、未經援用之證據，經本院斟酌
    後，認為均不足以影響本判決之結果，自無逐一詳予論駁之
    必要，併此敘明。
十一、據上論結，本件上訴為一部有理由，一部無理由，依民事訴
    訟法第450條、第449條第1項、第79條、第85條第2項，判決
    如主文。
中    華    民    國    99    年    11    月    24    日
                    民事第十八庭
                        審判長法  官  魏麗娟
                              法  官  黃明發
                              法  官  李媛媛
正本係照原本作成。
被上訴人不得上訴。
上訴人如不服本判決，應於收受送達後20日內向本院提出上訴書
狀，其未表明上訴理由者，應於提出上訴後20日內向本院補提理
由書狀（均須按他造當事人之人數附繕本）上訴時應提出委任律
師或具有律師資格之人之委任狀；委任有律師資格者，另應附具
律師資格證書及釋明委任人與受任人有民事訴訟法第466條之1第
1項但書或第2項（詳附註）所定關係之釋明文書影本。如委任律
師提起上訴者，應一併繳納上訴審裁判費。
中    華    民    國    99    年    11    月    25    日
                              書記官  李華安
附註：
民事訴訟法第466條之1（第1項、第2項）：
對於第二審判決上訴，上訴人應委任律師為訴訟代理人。但上訴
人或其他法定代理人具有律師資格者，不在此限。
上訴人之配偶、三親等內之血親、二親等內之姻親，或上訴人為
法人、中央或地方機關時，其所屬專任人員具有律師資格並經法
院認為適當者，亦得為第三審訴訟代理人。


司法院資訊處製作；財團法人民間司法改革基金會備份。
